最高法院刑事判決　　　　　　　　　　　　　　　八十七年度台上字第四○八四號
　　上　訴　人　台灣高等法院台南分院檢察署檢察官
　　上　訴　人
　　即　被　告　甲○○
　　選任辯護人　林國明律師
右上訴人等因被告殺人案件，不服台灣高等法院台南分院中華民國八十七年五月十九
日第二審更審判決（八十七年度上重更(四)字第九三號，起訴案號：台灣台南地方法院
檢察署八十三年度偵字第一○九號），提起上訴，本院判決如左：
    主  文
上訴駁回。
    理  由
本件原判決認定上訴人即被告甲○○與其妻黃林錦花平日感情不睦，時常發生爭吵，
雙方又於民國八十一年十一月十二、十三日左右，因工作關係在工地發生爭吵，黃林
錦花認為甲○○在工人面前罵伊未給面子，一氣之下乃自工地返家，自此時起，黃林
錦花即不再與甲○○一起外出工作，終日在家。嗣於同月十六日中午十二時至下午四
時之間，被告自外返回台南縣南化村一七七號住處，因其妻黃林錦花與不詳姓名之男
子發生性行為，該男子聞聲逃逸，未被撞見，但被告目睹黃林錦花未及穿內褲，運動
褲亦僅穿至臀部下面，地上復有性行為後擦拭之衛生紙，雙方因此發生衝突，被告當
場激於義憤，竟基於殺人之犯意，出手扼住黃林錦花頸部，致黃林錦花窒息死亡，被
告見其妻已死亡，乃先將其妻屍體安置在房間床舖上，前往同村一八一號其母黃陳鐓
（已判刑確定）住處告以上情，經與其母黃陳鐓商議後，黃陳鐓為圖湮滅被告殺害其
妻之罪證，竟於同日下午五時許，偕同被告至其上開住處，將已死亡之黃林錦花屍體
以涼被包著，由被告抬頭部，黃陳鐓抬腳部（按該二人抬黃林錦花屍體下樓時，因黃
林錦花之雙腳露出，為被告之女黃淑惠當場親見），一起將黃林錦花屍體搬至被告所
有停放屋外之自用小客車後車箱內，再由被告駕駛該自用小客車載至距其住宅約一百
六十三公尺處之同村一九三號其所有舊宅倉庫，然後將黃林錦花屍體擺放在該倉庫內
，且將原放置倉庫內之農藥移置屍體旁，故佈疑陣，偽以黃林錦花係服毒自殺身亡，
黃陳鐓則於被告將黃林錦花屍體載離後，隨即至附近雜貨店內買回一包洗衣粉，沖洗
黃林錦花之房間以滅痕跡，其後被告與其母黃陳鐓均視若黃林錦花外出未回，而佯為
四處找尋，被告並於當晚向其兄弟黃昭明、黃昭養、黃昭在佯稱：其妻外出未歸，請
幫助尋找云云。迨同日晚上十一時四十分許，經被告引導黃昭明等人至前開倉庫內尋
獲黃林錦花之屍體，而於翌（十七）日凌晨一時十五分許，始由黃昭明向台南縣警察
局玉井分局南化分駐所報案稱：「黃林錦花在其倉庫內服毒自殺身亡」，經警發覺有
異而查獲等情。係以上開被告與其母黃陳鐓共同搬運其妻黃林錦花屍體及佯稱其妻外
出未歸，引導黃昭明等人至被告舊宅倉庫尋獲黃林錦花屍體等事實，業據被告之女黃
淑惠，其嫂（即黃昭明之妻）王春梅之供證綦詳。黃林錦花之屍體未穿內褲，運動褲
僅穿至臀部下面各節，有檢察官勘驗筆錄及照片在卷可稽。黃林錦花前陰部有分泌物
，該分泌物經化驗結果係精液，其血型反應為Ａ型；在台南縣南化鄉南化村一七七號
屋內死者臥房中搜獲之使用過衛生紙，經化驗結果亦有精液反應，血型亦為Ａ型，與
被告血型Ｂ型不同，有內政部警政署刑事警察局鑑驗書二紙足憑。黃林錦花係因前頸
部受扼窒息死亡，復有台灣高等法院檢察署法醫中心鑑定書可按，為其所憑之證據及
其認定之理由。原判決並以雖訊之被告矢口否認前開犯罪行為，且辯稱：案發當日，
伊係在外工作，至下午六時三十分許才返家，回家後找不到伊妻黃林錦花，迄至深夜
始在舊宅倉庫內找到伊妻屍體，經檢察官初驗結果，是因肛交興奮過度而死亡。伊妻
陰部內留有Ａ型之精液，伊血型為Ｂ型，足見加害人並非被告，伊女黃淑惠因被警方
恐嚇，伊嫂王春梅恐累及其夫黃昭明，方均作不實之供述等語。惟查：一台灣台南地
方法院檢察署檢察官於八十一年十一月十七日十一時許到場勘驗屍體後，僅諭知屍體
暫冰存台南市立殯儀館，並飭警採集被告等四兄弟精液與死者下體分泌物送驗等語，
並無死因認定之記載，且所開立之相驗屍體證明書內亦僅載：「死因不明解剖鑑定」
，此有勘驗筆錄及相驗屍體證明書在卷可按（見相驗卷第十四、十五、四十六頁），
顯見被告上開所辯，並非實在。至於警方之命案偵查報告所載：死者黃林錦花係死於
肛交興奮過度致心臟衰竭而死（見警卷第一二○頁），僅為警方初步判斷，不得作為
真正死因之依據。又被告質疑台灣高等法院檢察署法醫中心所為死者前頸部受扼窒息
死之認定謂：勘驗筆錄記載「屍體無外傷」，憑何認定黃林錦花為受扼死亡？死者如
受扼死亡，依常情其五官當因血液無法回流而出血，並因呼吸困難而致舌頭外伸，黃
林錦花有無此一現象？又是否窒息死亡均會有此一現象？黃林錦花死亡之際，有無大
量出血？然據該法醫中心八十三年七月十八日檢義醫字第七四三一號覆函稱：「頸部
受扼窒息死」通常扼頸部須強力，可導致明顯皮下出血，但是因頸動脈體反射或迷走
神經反射，瞬間發生呼吸停止，或突然心臟麻痺可以致死，又利用柔軟物扼頸，皮下
出血不會明顯，且頸部不會有外傷；頸部受扼，壓迫到舌骨或甲狀軟骨向上，才會舌
頭外突，否則不會；及黃林錦花死亡之際，無大量出血等語（見原審上重訴字卷第三
十八至四十頁），足證本件應係由被告獨自以手將黃林錦花扼住頸部窒息死亡。二證
人即被告之女黃淑惠於警訊時證稱：「我放學回家約下午四時五分左右後，就上樓看
我母親是否有在家，我在二樓母親房間，看見我母親躺在床上，我叫了二聲，我母親
沒有回聲，然後我就下樓到外面去玩，約玩到五點多返家，我在客廳看電視，我有看
見我父親的鞋子及我祖母的鞋子，後來看見我父親扛著東西是用涼被包著，後面是我
祖母，他們下樓時看見我在樓下，我父親扛著用涼被包著東西，擺進他自己轎車後箱
後，我父親跟我說：不要亂講話，然後我祖母也（有如此）講，我父親就開車出去，
我祖母更到雜貨店買洗衣粉再回到我家，在二樓清洗我母親房間，我有聽到水聲，我
父親約在六點半左右回家後就炒菜，約六點四十五分一起吃飯看電視，父親便上樓洗
澡，我父親洗完澡後約七點半左右他要外出，在外出時我有問他要去那裏，他說要去
細漢叔（指黃昭在）家。我看見父親扛著東西用涼被包著時沒有問（扛係何物），可
是我有看見我母親的腳，因為他們用涼被包起來時，只漏出腳出來」等語（見警卷第
八十八頁）。黃淑惠於上開時地見到其父親（指被告）及祖母（指黃陳鐓）共同搬著
用涼被包著之東西（即黃林錦花之屍體）至甲○○轎車後車箱內之整個過程，經警於
模擬表演時，將黃淑惠所看到之情形予以錄影及錄音存證，並有錄影帶一捲及錄音帶
二捲在卷可憑，原審前審當庭勘驗該錄影帶時，黃淑惠於現場說明其目睹被害人即其
母睡於床上之情形，其所站立之位置，及嗣後發現被告與黃陳鐓將被害人抬出之情形
，其態度極其自然，刑警有喬裝被害人者，且有說有笑，依吾人生活經驗，苟黃淑惠
未在場目睹，實無由於刑警擺好姿勢詢問黃淑惠是否如此之際，其尚加以修正，供述
自己所見情形，從而黃淑惠於該次警訊時所為上開證述之情節，應屬實情。至於黃淑
惠第一次之警訊筆錄及嗣後黃淑惠於檢察官偵查、第一審及原審調查中，翻異前供謂
：係警方人員嚇唬她，她會害怕，在警訊時不知為何會那樣說。或稱：她沒有那樣說
，是警察自己說的云云。顯係事後懼怕其父因之而判罪坐牢，故為迴護之詞，委無可
採。況據證人即承辦本案之警局偵查員程進財於第一審證稱：「黃淑惠於八十一年十
二月十日十七時許，在本分局所講的這些話，是她（指黃淑惠）自己說出來的，實際
情況也是她自己講出來的，我們有在現場表演，她說有一個扛頭，有一個扛腳，她有
說看到二隻腳露出來，沒有看到頭部，有實地表演，她說：她的祖母言如她亂講話，
會把她賣掉，是甲○○扛頭部，其祖母扛腳」等語（見第一審卷第三十九頁、四十頁
），另一證人即台南縣警察局玉井分局女警趙南媛亦證稱：「我到學校問黃淑惠時，
她說如亂說話，其祖母會把她賣掉，後來我帶到分局問她時，她說有看過用涼被包著
露出二隻腳出來，她問我：如老實講，她爸爸會不會被槍斃？我說：要救你爸爸的話
，應老實說，所以她才老實說其父及祖母有扛一樣東西以涼被包起來，有露出二隻腳
出來，我是與黃淑惠聊天時她說出來的，當時說出來時我未正式做筆錄，我做筆錄是
在學校那一次，在學校黃淑惠沒有說出來」等語（見第一審卷第四十、四十一頁），
益見黃淑惠於上開警訊所述，應堪採信。若被告無扛死者屍體下樓，適為黃淑惠看見
，被告及其母黃陳鐓自無再三叮嚀黃淑惠不可亂說話之必要，蓋小孩子應不會無中生
有，編造謊言來陷害自己父親及祖母之理？三證人王春梅（即被告之嫂，黃昭明之妻
）於警訊中證稱：「當時我在舊宅（即死者屍體所在之倉庫），遠遠有聽到三叔（指
被告）對二叔（指黃昭養）說：鑰匙在這兒，你去開。二叔對三叔說：你會怕是不是
？要不然你自己的房子你自己去開。三叔又對二叔說：我（指被告本人）怕進去後看
到心臟會承受不了。進去倉庫後，我先生邊（拿手電筒）照邊說，怎麼沒有看到。此
時甲○○說：仔細找一找，牆壁角找仔細一點。接著就聽我先生說啊！在那裡（指在
牆角）」等語（見警卷第七十七頁）。足認被告甲○○於尚未進入倉庫尋找死者前，
即已知悉黃林錦花業已死亡，其屍體係在倉庫內之牆角。四被告於警訊所供其妻曾揚
言要被告與其弟一樣沒有老婆，而認係被害人喝農藥自殺云云。惟據被害人之兄林多
物於偵查中一再指稱：伊妹（指被害人）如是自己要死亡，也不會死在那裡（指倉庫
）。而按之一般常情，若欲自殺，亦毋庸遠離住宅外一百多公尺之舊倉庫自殺，且被
害人若被姦殺或與人私通因過度興奮而死亡，亦不致在倉庫內木板上行之。況當時倉
庫前門從外鎖住，須用鑰匙打開，而倉庫後門則係以錏鉛板所製造，僅以鐵絲勾住，
並無上鎖，有照片二張附卷可稽（見相驗卷第三十二頁）及原審之勘驗筆錄可考（見
原審上重更(二)字卷第三十四頁反面），若黃林錦花係自殺死亡，衡情倉庫前門之鎖應
係開著，若自倉庫後門進入自殺，黃林錦花體內又無農藥之反應，因而黃林錦花並非
自殺死亡。被告於檢察官偵查中又具狀稱：八十一年十二月十日在警局遭刑求，黃淑
惠聽到其哀號聲，於心不忍，方作不實之供述等語，並提出台灣省立台南醫院八十一
年十二月十二日出具之驗傷證明書一份為證（見偵查卷第九十五頁反面、第九十七頁
），而證人黃淑惠於原審調查時亦附和其說稱：八十一年十二月十日，伊在一樓會議
室接受訊問，有聽到伊父親的叫聲，警員叫伊要好好合作，否則要把伊父親帶去台北
關起來，讓伊看不到父親。隨即又改稱：警員叫伊要好好合作，否則要打伊父親至承
認為止等語（見原審上重更(四)字卷第七十頁）。均與其於原審前審所稱：警員先說要
把伊父親抓到台南槍斃，並拿問筆錄的紙來問伊云云（見上重更(三)字卷第七十五頁）
不符，難以採信。況承辦本案之警員程進財，復否認有刑求之情事。且設若被告有遭
刑求，何以於八十三年三月八日與其女黃淑惠在檢察官初訊時，均未言及，被告又未
於自稱遭刑求之八十一年十二月十日當天或翌日立即求醫診斷，亦有可疑。此外復無
其他證據足以證明被告確有遭刑求之情事，則被告此部分之辯解，亦難採取。至於被
告於原審前審調查時所舉證人毛海龍、毛陳秀鑾、陳海永、陳仁傑、陳呂寶鳳、黃昭
養、呂菊鑾，固均證稱：於八十一年十一月十六日（即黃林錦花死亡之日）上午七時
三十分許至下午五時三十分許下班，均見被告在工地做工，未曾離開工地云云（見原
審上重訴字卷第五十九至六十五頁）。然工地之泥水工程，係由被告與證人毛海龍向
他人承包後，共同僱工人施工，為被告及證人毛海龍所陳明，證人毛海龍又稱當天伊
在場監工，而被告係僱主，離去工地當不受制於人而得自由離去工地，現場既有毛海
龍監工，自無二人一同在場監工之必要，工人亦未必注意被告是否離去，何況被告確
於當天下午五時許在家與其母黃陳鐓一同扛運被害人之屍體，為證人黃淑惠所目睹（
已詳如前述），是上開證人稱八十一年十一月十六日下午五時三十分前，仍見被告在
工地乙節，顯係事後勾串之詞，不足據為有利被告之認定。五死者黃林錦花前陰部有
分泌物，經化驗結果，該分泌物係精液，血型反應為Ａ型，核與被告之精液經化驗，
血型反應呈Ｂ型不同，且在台南縣南化鄉南化村一七七號屋內死者臥房中，搜獲之使
用過衛生紙（見警卷末第三頁），經化驗結果，亦有精液反應，血型亦為Ａ型，有內
政部警政署刑事警察局鑑驗書二紙附卷足憑（見相驗卷第六十四、六十六頁），已如
前述，可見黃林錦花於死亡前在其住處臥室內曾與血型Ａ型之男子發生性關係。參以
被害人黃林錦花之屍體，上身穿有襯衫，下體未及穿內褲，藍色運動長褲亦僅穿至臀
部下面，有照片在卷可稽（見相驗卷第二十六、二十七頁），堪認被告自外返家時，
雖該男子聞聲逃逸，未被撞見，但被告目睹黃林錦花未及穿內褲，運動褲亦僅穿至臀
部下面，地上復有性行為後擦拭之衛生紙，雙方因此發生衝突，被告當場激於義憤，
即基於殺人之犯意，出手扼住黃林錦花頸部，致黃林錦花窒息死亡無疑。依死者黃林
錦花之相驗屍體證明書內所載，死亡時間為八十一年十一月十六日中午十二時至下午
四時間（見相驗卷第四十六頁），故本件被告扼死其妻黃林錦花之時間，應係在該時
間之內。又被告之女黃淑惠於案發當天下午四時五分左右放學回家後，見其母（黃林
錦花）躺在房間床上，因叫了二聲，其母未回聲，乃下樓到外面，約玩到五點多返家
，在客廳看電視時，看見其父（指被告）及其祖母（指黃陳鐓）之鞋子，嗣見其父及
其祖母共同搬著用涼被包著之東西（即黃林錦花屍體）至其父轎車後車箱內，由其父
開車出去，其祖母則至雜貨店買回洗衣粉沖洗其母房間等情，已據證人黃淑惠於警訊
中供證明確，有如前述，再參以死者黃林錦花屍體於倉庫內被發現時，其上身穿有襯
衫，下體未穿內褲，藍色運動長褲僅穿到臀部下面，內褲放在一旁，其屍體旁亦放有
農藥等物，此經被告於警訊中供明在卷（見警卷第四十六頁），並有勘驗筆錄及照片
附卷可稽（見相驗卷第十五、十七頁），而農藥原即放置在倉庫內等情，亦據被告於
原審前審供明（見原審上重更(二)字卷第三十一頁），足證被告係見其妻死亡後，乃先
將其妻屍體安置在房間床舖上，並前往其母黃陳鐓住處告以上情，經與黃陳鐓商議後
，黃陳鐓為圖湮滅被告殺害其妻之罪證，而於同日下午五時許，偕同被告至其住處，
將已死亡之黃林錦花屍體以涼被包著，一起搬至被告所有自用小客車之後車箱內，再
由被告駕駛該自用小客車將屍體放置在至距其住宅約一百六十三公尺處之同村一九三
號其所有舊宅倉庫內（按被告住處至其舊宅倉庫相距一百六十三公尺，此經其測量供
述明確，見原審上重更(一)字卷第八十七頁反面），且將原放在倉庫內之農藥移置屍體
旁，故佈疑陣，偽以黃林錦花係服毒自殺身亡。綜上所述，被告之辯解均係飾卸之詞
，不足採信，其犯行洵堪認定。按以手扼人之頸部，足致該人於死，衡情為被告所明
知，被告竟以手扼住黃林錦花之頸部，致黃林錦花窒息死亡，顯見被告下手之時，有
殺人之犯意甚明。惟被告係因發現黃林錦花與人通姦，當場激於義憤而下手，核其所
為係犯刑法第二百七十三條第一項之義憤殺人罪。因而撤銷第一審關於被告部分之判
決，適用前開法條及刑法第三十七條第二項，並審酌被告犯罪之動機、目的、手段、
犯罪所生之危害及其犯罪後態度等一切情狀，量處有期徒刑五年。又依被告犯罪之性
質，認有褫奪公權之必要，併予宣告褫奪公權三年。復明被告另被訴涉犯遺棄屍體
罪部分，經查被告係與其母黃陳鐓先將黃林錦花之屍體搬至被告所有自用小客車之後
車箱，再由被告將屍體載往放置在其所有之舊宅倉庫內，且將原放置倉庫內之農藥移
置屍體旁，故佈疑陣，偽以黃林錦花係服毒自殺身亡，而黃陳鐓則隨即至附近雜貨店
買回洗衣粉，沖洗死者房間以滅痕跡等情，已如前述，參以被告於案發當天深夜即引
導其兄弟黃昭明等人至前開倉庫內尋獲黃林錦花之屍體，若被告與黃陳鐓有遺棄黃林
錦花屍體之犯意，儘可將之棄置於荒郊野外，何須將之放置在其舊宅倉庫內？又何須
故佈疑陣偽以黃林錦花係服毒自殺？嗣又何須引導黃昭明等人至該倉庫內尋獲黃林錦
花屍體？顯見被告與黃陳鐓上開所為，無非係為圖湮滅被告殺人之罪證，尚難認有遺
棄屍體之犯意，是公訴人上開認定，尚有未洽。又被告係湮滅自己義憤殺人犯罪之證
據，是其此部分行為，尚不應另負刑責，惟公訴人認被告遺棄屍體罪嫌部分與其所犯
殺人罪部分，有方法結果牽連之裁判上一罪關係，爰不另為無罪之諭知，經核於法尚
無違誤。查原判決認定被告當場激於義憤而殺人，業已說明其所憑之證據及其認定之
理由甚詳，有如前述，何能猶任意指摘原判決有認定事實不依證據之違法。被告既係
當場激於義憤而殺人，則原判決適用刑法第二百七十三條第一項、第三十七條第二項
，論處被告罪刑，亦無不適用法則或適用不當之可言。次查原判決事實並未認定被告
將黃林錦花屍體上之運動褲（即長褲）褪至臀部以下，其理由亦作如此說明。至於原
判決理由(五)所述：「被害人之長褲褪至臀部以下……」，係指黃林錦花之長褲原已褪
至臀部以下，被告未將之穿上，乃其利用原有狀態故佈疑陣之手法，尚難遽謂原判決
理由之述有何矛盾？再查黃林錦花遭扼斃後並無大量出血，業據台灣高等法院檢察
署法醫中心函覆在卷（見前述），且黃林錦花之臥房復經黃陳鐓清洗，亦為黃淑惠所
供明，則該房間自難驗出血跡之反應。又查被告雖自稱其倉庫有二支鑰匙，伊與黃林
錦花各持有一支等語。但警員程進財證稱：當天（指黃林錦花死亡之日）該倉庫之二
支鑰匙，均在被告身上（見第一審卷第四十一頁反面）。當天黃林錦花既未持有倉庫
鑰匙，衡情不可能騎機車到倉庫，並將機車放置在倉庫前院。末查黃林錦花死亡之日
，胡連章迭次供稱：伊係至地政事務所辦理土地登記，其後又到菜園噴農藥等語，胡
連章上開供述，與其妻胡許珠所供相符，並與目擊人許金龍供證情節無異（見偵查
卷第二十三至二十五頁、第五十二頁反面、原審上重更(一)字卷第二十二頁、第七十六
至七十七頁）。何能尚謂原審未調查胡連章當日之行及其有無涉案。檢察官及被告
上訴意旨，各自仍分別以前詞指摘原判決不當，並對原審採證認事職權之適法行使，
及原判決業已說明之事項，漫加指摘，均難認有理由，應予駁回。
據上論結，應依刑事訴訟法第三百九十六條第一項，判決如主文。
中      華      民      國    八十七    年     十二     月      三      日
                              最高法院刑事第六庭
                                  審判長法官  董  明  霈
                                        法官  丁  錦  清
                                        法官  賴  忠  星
                                        法官  林  茂  雄
                                        法官  王  居  財
      右正本證明與原本無異
                                              書  記  官
中      華      民      國    八十七    年     十二     月     十一     日
